臺灣高等法院臺中分院民事判決　九十三年度訴字第一五號
　　　原　　　告　丙○○
　　　原　　　告　乙○○
　　　被　　　告　甲○○
右當事人間因侵權行為損害賠償事件，原告提起刑事附帶民事訴訟，經本院刑事庭裁
定移送前來（九十三年度附民字第二十號），本院於九十三年四月十四日言詞辯論終
結，判決如左：
      主      文
被告應給付原告各新台幣壹萬元及自民國九十三年一月二十日起至清償日止，按年息
百分之五計算之利息。
原告其餘之訴駁回。
訴訟費用由被告負擔二十分之一，餘由原告共同負擔。
      事實及理由
一、原告起訴主張：被告與原告丙○○、乙○○母子係鄰居關係，於九十二年五月二
    十六日六時十五分許，在臺中縣大里市○○里○○路二九五號原告處前，得為不
    特定多數人可共見共聞之處所，因與丙○○之丈夫陳國雄間債務問題，而與原告
    丙○○發生爭吵，被告竟基於公然侮辱之犯意，於上址以「幹你娘雞巴」、「幹
    你娘」等語侮辱原告丙○○，並於同一時地對原告乙○○以「猴死囝仔」等語侮
    辱乙○○，致原告名譽受損，為此爰依民法第一百九十五年第一項之規定，求為
    判命被告賠償新台幣（以下同）各二十萬元之損害賠償，及自起訴狀繕本送達翌
    日起至清償日止，按年息百分之五計算之利息，並命被告負擔費用將本院九十二
    年度上易字第二二八一號刑事判決書全部刊登於聯合報中部版三日之判決。
二．被告則否認有故意辱罵原告之情事，並以：伊因遭原告丙○○及其夫陳國雄倒債
    七十餘萬元，前往丙○○住處催討債務，遭其辱罵，一時氣憤終生積蓄落空，才
    出言相罵，實為被害人；而伊現為八十七高齡，因八二三砲戰被槍砲擊中致殘障
    ，行動不便，又罹患心血管阻塞，需人照顧；且原告未就被告侵權行為及實際損
    害舉證證明等語，資為抗辯。答辯聲明為：原告之訴駁回。
三、原告主張，被告與原告丙○○、乙○○母子係鄰居關係，於九十二年五月二十六
    日六時十五分許，在臺中縣大里市○○里○○路二九五號原告處前，得為不特定
    多數人可共見共聞之處所，因與丙○○之丈夫陳國雄間債務問題，而與原告丙○
    ○發生爭吵，被告竟基於公然侮辱之犯意，於上址以「幹你娘雞巴」、「幹你娘
    」等語侮辱原告丙○○，並於同一時地對原告乙○○以「猴死囝仔」等語侮辱乙
    ○○，致原告名譽受損之事實，有本院九十二年上易字第二二八一號誣告刑事案
    件為證，被告雖以前詞置辯。惟查：被告甲○○於台灣台中地方法院刑事庭審理
    中固坦承於前開時、地，對原告稱「幹你娘雞巴」、「幹你娘」、「猴死因仔」
    等語，惟否認有何公然侮辱之犯行，辯稱：伊係因原告等先罵伊「老猴」，伊才
    回罵原告云云。經查，被告於前開時、地，為其與原告丙○○配偶陳國雄間之債
    務問題，而對原告丙○○以臺語口音辱罵「幹你娘」、「幹你娘雞巴」等語，原
    告乙○○聞訊下樓查看，亦遭被告以「猴死囝仔」等語辱罵等情，迭經原告等於
    警、偵訊時及刑事案件審理中一致指訴（見偵查卷第六、七、十三頁筆錄及本院
    九月二十四日準備程序筆錄），且為被告於警詢時供承在卷（見偵查卷第四頁）
    ，被告雖於審判期日中翻異前供改稱僅對原告丙○○辱罵，未辱罵乙○○云云，
    然徵諸原告等互核前後一致之指訴情節，核與被告先後於警訊及台灣台中地方法
    院刑事庭受命法官準備程序中大致相符，應以原告等指訴之情節為可採，且被告
    亦辯稱係原告等先罵伊後，伊才回罵原告等情，應認被告亦有辱罵原告乙○○。
    又查，被告與陳國雄間前因債務糾紛而發生衝突一節，復有台灣台中地方法院八
    十九年度易字第二二六六號判決附於刑事卷可稽，並為被告及原告所供陳在卷，
    渠等再因債務糾紛而於前開時、地發生爭吵，被告於激烈爭吵中出言辱罵原告等
    ，亦非無可能。又被告辯稱係原告等先開罵後，伊才回罵云云，惟為原告否認，
    被告復未舉證證明，所辯尚難採憑，況縱係屬實，其所為亦與刑法上正當防衛或
    緊急避難等阻卻違法事由之要件尚屬有間，要難據此脫免罪責。又被告高齡八十
    歲有五，有其年籍資料附卷可稽，係具有相當社會知識經驗之人，對於上開辱罵
    之言詞內容，足以損害他人名譽及人格，衡情應有相當之了解與認識，是被告就
    上開辱罵原告事實，自難謂其於主觀上有何欠缺犯罪事實認知之情事。且被告被
    控之上開妨害名譽罪責，業經本院以九十二年度上易字第二二八一號判處罪刑確
    定在案，有上開刑事判決書可參，並經本院調取上開刑事卷宗核閱無訛，原告主
    張被告之侵權行為，堪信為真實，被告所為之上開抗辯，自無足取。
四、按因故意不法侵害他人之權利者，負損害賠償責任；又不法侵害他人之名譽，被
    害人雖非財產上之損害，亦得請求賠償相當之金額，並得請求為回復名譽之適當
    處分，民法第一百八十四條第一項前段、第一百九十五條第一項分別定有明文。
    又名譽被侵害，關於非財產上之損害，加害人雖亦負賠償責任，但以相當之金額
    為限，所謂相當，自應以加害情形與其名譽影響是否重大，及被害者之身分地位
    與加害人經濟狀況等關係定之；又民法第一百九十五條第一項後段雖規定名譽被
    侵害者得請求為回復名譽之適當處分，惟因法律並未具體規定各種不同之處分方
    法，故究竟如何處分始為適當，法院自應斟酌被侵害之情形，予以決定（最高法
    院四十七年台上字第一二二一號判例、五十六年度台上字第一四六四號判決參照
    ）。依上揭說明，原告請求被告負損害賠償之責即非無理由。茲將原告之請求，
    分述如下：
  (一)慰撫金部分：
    查被告以上開辱罵之言詞內容，足以損害他人名譽及人格，原告所受之精神痛苦
    難以言喻，受有損害自屬當然。又原告乙○○在喬治國際貿易有限公司擔任負責
    人，資本額一千萬，高中肄業，沒有財產，因剛始營業沒有故定收入；原告丙○
    ○在家門前擺攤賣麵，高商畢業，沒有財產；而被告現在已八十多歲，沒有工作
    ，也無收入，未曾就讀，也無財產為兩造所各陳，均為兩造所不爭，本院斟酌上
    開兩造身分地位、經濟狀況、被告實際加害情形等一切情狀，認原告請求精神慰
    藉金二十萬元之賠償，尚有偏高，應以一萬元為適當，逾此範圍之請求為無理由
    ，應予駁回。關於利息之部分，按給付有確定期限者，債務人自期限屆滿時起，
    負遲延責任。給付無確定期限者，債務人於債權人得請求給付時，經其催告而未
    為給付，自受催告時起，負遲延責任。其經債權人起訴而送達訴狀，或依督促程
    序送達支付命令，或為其他相類之行為者，與催告有同一之效力。前項催告定有
    期限者，債務人自期限屆滿時起負遲延責任。民法第二百二十九條定有明文，本
    件損害賠償訴訟並未定期，自應以被告收受送達訴狀繕本翌日起始負遲延責任。
    本件附帶民事訴訟起訴狀，是於九十三年一月十九日送達於被告，有送達證書可
　　稽，其遲延利息之起算，自應從九十三年一月二十日起算，原告主張應從侵權行
　　為發生時起算，即屬無據。超過上開應准許部分，即無理由，不能准許，應予駁
　　回。
  (二)回復名譽部分：
    原告主張被告不法侵害其名譽，為予回復，請求被告將被告應將本院九十二年度
    上易字第二二八一號刑事判決全文刊登於聯合報中部版三日部分。惟民法第一百
    九十五條第一項後段雖規定名譽被侵害者，得請求為回復名譽之適當處分，其所
    謂適當處分係指該處分足以回復被害者之名譽且屬必要者而言；本件被告既僅因
    在臺中縣大里市○○里○○路二九五號原告住處前，以言詞辱罵原告，非以刊登
    報紙方式侵害原告名譽，是以認以金錢賠償原告所受損害即已足，原告請求被告
    將本案之刑事判決全文刊登報紙，非屬必要，不應准許。
五、本件事證已臻明確，兩造其餘之攻擊及防禦方法，核與判決之結果不生影響，無
    予一一審究之必要，併此敘明。
六、據上論結，本件原告之訴一部為有理由，一部為無理由，爰依民事訴訟法第七十
    九條、第八十五條第一項前段，判決如主文。
中　　　華　　　民　　　國　　九十三　　年　　　四　　　月　　二十八　　日
~B1民事第一庭審判長法　官　林陳松
~B2　　　　　　　　法　官　李寶堂
~B3　　　　　　　　法　官　鄭金龍
右為正本係照原本作成。
如對本判決上訴，須於收受判決送達後二十日內向本院提出上訴書狀，其未表明上訴
理由者，應於提出上訴後二十日內向本院提出上訴理由書(須按他造人數附具繕本)。
上訴時應提出委任律師或具有律師資格之人之委任狀；委任有律師資格者，另應附具
律師及格證書及釋明委任人與受任人有民事訴訟法第四百六十六條之一第一項但書或
第二項（詳附註）所定關係之釋明文書影本。
~B 　 　　　　　　書記官　林桂鳳
中　　　華　　　民　　　國　　九十三　　年　　　四　　　月　　 三十　　 日
附註：
民事訴訟法第四百六十六條之一（第一項、第二項）
對於第二審判決上訴，上訴人應委任律師為訴訟代理人。但上訴人或其法定代理人具
有律師資格者，不在此限。
上訴人之配偶、三親等內之血親、二親等內之姻親，或上訴人為法人、中央或地方機
關時，其所屬專任人員具有律師資格並經法院認為適當者，亦得為第三審訴訟代理人
。
                                                                        Ｈ
